臺灣高等法院臺中分院民事判決　九十一年度家上字第二七號
　　　上　訴　人　　甲○○
　　　被　上訴人　　乙○○
右當事人間請求離婚事件，上訴人對於中華民國九十一年一月二日臺灣臺中地方法院
八十九年度婚字第一一四六號第一審判決提起上訴，本院判決如左：
      主　    文
上訴駁回。
第二審訴訟費用由上訴人負擔。
      事　    實
甲、上訴人方面：
一、聲明：
    （一）、本訴部分：
            １、原判決廢棄。
            ２、右開廢棄部分，被上訴人在第一審之訴駁回。
            ３、第一、二審訴訟費用由被上訴人負擔。
    （二）、反訴部分：
            １、原判決廢棄。
            ２、右廢棄部分，准上訴人與被上訴人離婚。
            ３、兩造所生子女王宇廷、王宇弘之權利義務，由上訴人行使或負擔。
            ４、第一、二審訴訟費用由被上訴人負擔。
二、陳述：除引用原判決書之記載外，補稱：
    （一）、本訴部分：
            １、兩造婚後，上訴人甚為重視家庭生活，全心對待被上訴人及二個兒
                子，每遇輪休即陪同，多年來，上訴人均應被上訴人之要求，將婦
                產科診所之收入，以被上訴人名義在台灣及日本等地置產及購買基
                金、股票，總值近新台幣（下同）一億元，在日本之不動產每月約
                有五十萬元之租金收入，均匯入被上訴人在日本之銀行帳戶，足見
                上訴人甚為用心照顧家庭，不可能對被上訴人有何暴力行為。直至
                八十九年七、八月間，被上訴人不知何故開始向上訴人抱怨其人生
                並未得到發揮，要求享有完全、絕對之自由，並向上訴人提出謀職
                之提議，被上訴人即經常出現情緒反覆無常之事例，並要求離婚，
                當時，上訴人從未曾對被上訴人有何身體及精神上之不法侵害行為
                ，豈知被上訴人竟自斯時起即與訴外人吳志正有密切之電子郵件返
                往，內容經常出現我愛你及生理性衝動等字眼，上訴人質疑被上訴
                人有婚外情及紅杏出牆，並非無據，原審竟認上訴人指摘傳述該內
                容，依其行為之嚴重性觀之，係屬對於被上訴人不堪同居之虐待，
                認事用法，顯有未洽。
            ２、原審判決雖引據被上訴人之抗辯，認定電子郵件易遭篡改，相關單
                位無法就硬碟電子郵件資料是否未經修改一事為鑑定，因認無法證
                明硬碟資料及郵件內容係被上訴人所原始製作，惟電子郵件內容與
                通聯記錄，經查時間吻合，苟被上訴人與吳志正確無親密之交談，
                上訴人如何杜撰？被上訴人於八十九年十月三日即已離家出走，未
                再返回台中縣清水鎮鎮○街三十八號住處，則上訴人於八十九年十
                月二十一日及二十二日向被上訴人之父邱艮坤及大舅陳鄭添瑞抱怨
                被上訴人有婚外情及紅杏出牆，純屬情緒發洩，原審判決竟轉為認
                定此舉係屬對於被上訴人不堪同居之虐待，毫無可採。
            ３、兩造於八十九年十月三日上午在荷蘭銀行台中分行發生爭執，緣因
                當日凌晨五時三十分許，被上訴人趁機將存放在住處主臥室電視櫃
                抽屜內之存摺三本（內有存款餘額約一千萬元）及印鑑章七枚不告
                而取，隨即離家，上訴人發現此事，迅於當日上午八時四十分許趕
                赴荷蘭銀行台中分行，要求行員簡耀裕將兩造聯名之國外帳戶內含
                現金及債券共值美金一百六十餘萬元，辦理結清轉存，當承辦行員
                正進行相關手續時，被上訴人突出現欲辦理提領存款手續，上訴人
                為及時取回遭取走之存摺及印鑑章，基於自助行為之意，不得已始
                抓住被上訴人之雙臂，當場多次口頭要求被上訴人返還存摺及印鑑
                章，並要求荷蘭銀行台中分行行員報警，兩造雖因此事互提告訴，
                惟事出有因，苟有歸責事由，兩造均有之，詎原審判決竟以此爭執
                認定兩造已有難以維持婚姻之重大事由，並認該事由不能僅由被上
                訴人一方負責，因而作為准許兩造離婚之依據。殊不知民法第一千
                零五十二條第二項但書明文規定：重大事由應由夫妻之一方負責者
                ，僅他方得請求離婚。顯見重大事由如雙方均須負責者，任何一方
                均不得請求離婚，原審判決認事用法，顯有疏漏。
            ４、被上訴人在吳志正被訴貪污案件即原審九十年度訴字第二七四二號
                ，出庭作證力挺吳志正，作出與事實不符之證詞，吳志正遭判刑，
                被上訴人之證言則被認定係屬虛偽，係臨訟勾串，被上訴人對於不
                正常往來對象竟臨訟勾串，實令人懷疑被上訴人之動機；兩造在荷
                蘭銀行台中分行發生衝突後，被上訴人追訴上訴人涉嫌傷害犯行，
                並提出澄清醫院八十九年十月三日及十月四日之診斷證明書，該案
                業經鈞院九十一年度上易字第一九號刑事判決已確定，認定被上訴
                人所提出之八十九年十月四日診斷證明書顯有可疑，足證被上訴人
                係不擇手段以達離婚目的。
            ５、被上訴人既有婚姻不軌情事，復於八十九年十月三日凌晨擅自不告
                而取存摺及印章，並趕赴荷蘭銀行台中分行辦理領款手續，其對於
                兩造婚姻關係之衝擊不可謂不大，實有重大事由，要無請求離婚之
                權利，更無依民法第一千零五十五條之一規定，要求離婚後行使或
                負擔王宇廷及王宇弘權利義務之資格，原審判決依被上訴人所請准
                許兩造離婚，顯屬無據。
    （二）、反訴部分：
            １、上訴人平時辛苦經營婦產科診所，且將營業所得以被上訴人名義購
                置財產，詎被上訴人竟不知珍惜，自八十九年七、八月間起，經常
                與吳志正密切以電子郵件往來，彼此暗通款曲，情境已超出普通朋
                友之界線，此應為被上訴人無心於家庭之主因，被上訴人在離家出
                走之前，竟不告而取印章及存摺，居心可知，實已造成上訴人重大
                打擊，精神上痛苦萬分，客觀上已達不堪繼續同居之程度，自得依
                民法第一千零五十二條第一項第三款之規定，提起反訴訴請裁判兩
                造離婚，原審判決認被上訴人與吳志正之通信內容縱為真實，衡情
                仍非對於上訴人不堪同居之虐待，實不知理論依據何在﹖被上訴人
                為與吳志正通信，除不准上訴人進入主臥室，尤有甚者，更將上訴
                人趕出主臥室外，豈能謂無不堪同居虐待之情事？
            ２、上訴人所住居之台中縣清水鎮，仍係民風純樸之地，上訴人在當地
                復為知名人士，如今因被上訴人與吳志正不正常往來而戴綠帽子，
                應診時或出門在外，均遭他人在身後指指點點，精神遭受極大壓力
                ，又豈能謂無難以維持婚姻之重大事由？
            ３、被上訴人雖有高學歷，惟有婚姻不誠信行為，已失為人母之資格，
                不得因訪談結果遽認被上訴人可勝任行使及負擔離婚後兩造子女之
                監護權，多年來，兩造之子女均與上訴人共同生活，被上訴人自八
                十九年十月三日離家後迄今均未返家探視子女，原審未與參酌，竟
                將兩造所生子女王宇廷及王宇弘之監護權判由被上訴人行使及負擔
                ，認事用法，顯有未洽。
    （三）、綜上所述，兩造之婚姻破裂，被上訴人顯具有較大可責性，原審判決未
            為審酌，顯有未當，未當庭聽取兩造所生子女王宇廷及王宇弘之意見，
            即率爾將監護權酌定予被上訴人，尤有未洽，均應予以廢棄，另為適法
            判決。
三、證據：除引用原審立證方法外，補提：最高法院八十八年度台上字第一五一五號
    、八十九年度台上字第二三一六號、九十年度台上字第一九六五號民事判決及本
    院九十一年度上易字第一０九０號、台灣台中地方法院九十年度訴字第二七四二
    號刑事判決影本各一件、台灣台中地方法院九十一年度家聲字第一一一號民事裁
    定、電子郵件內容及通聯記錄、高爾夫會員權證轉讓契約書、支票、有價證券買
    賣對帳單、統一強棒基金贖回交易確認書、護照等件影本各一件、南山人壽保險
    股份有限公司保單首頁影本二張為證，並請求傳訊證人張麗玲、陳月色、王文松
    等人及聲請訊問兩造所生子女王宇廷、王宇弘之意見。
乙、被上訴人方面：
一、聲明：
    （一）、本訴及反訴上訴均駁回。
    （二）、本訴及反訴第一、二審訴訟費用，均由上訴人負擔。
二、陳述：除引用原判決書之記載外，補稱：
    （一）、本訴部分：
            １、上訴人於兩造婚後，對於兩造家庭生活所提供之物質條件固不虞匱
                乏，惟本件兩造感情破裂之緣由及導火線分述如下：
                （１）、兩造自結婚以來，被上訴人即長期遭受來自上訴人及其父
                        母之精神虐待，被上訴人基於家庭和諧，一直忍讓。詎自
                        八十七年間起，上訴人竟變本加厲，甚至出手毆打及限制
                        被上訴人之自由。
                （２）、於八十九年九月二十日十九時許，上訴人因不滿被上訴人
                        先前所提出外出工作之想法及請求，竟於兩造住處之浴室
                        內怒罵被上訴人，另出手毆打被上訴人身體，並將被上訴
                        人頭部往浴室牆壁撞擊，致被上訴人受有左、右上臂瘀傷
                        等之傷害。上訴人另以極盡誣蔑嘲諷之語批評被上訴人之
                        人生觀（按指被上訴人為追求自我而欲出外謀職工作），
                        並稱被上訴人若真要做有自我之大女人，又為何（於被其
                        毆打後）跪地哭泣等語。是由上情可知，上訴人以業已為
                        被上訴人置產頗豐及豐厚物質生活環境，故其不可能對被
                        上訴人有何暴力行為云云，不惟引喻失據，顯屬無稽。且
                        由此得見上訴人人格及價值觀之嚴重偏差，即上訴人認其
                        以執業醫師收入之豐，已令其配偶即被上訴人得享錦衣玉
                        食之生活，則被上訴人只須盡其賢妻良母，相夫教子之本
                        分即可，又夫復何求﹖乃在被上訴人有意追自我而提請外
                        出謀職時，不順遂其意，即無所不用其極，以身體及精神
                        上之虐待，加諸被上訴人用以壓迫被上訴人之意志。
                （３）、於八十九年十月二日，上訴人趁被上訴人不注意，竊取被
                        上訴人之身分證、印章，意圖將被上訴人名下財產不法移
                        轉之處分。上情為被上訴人於翌日凌晨在上訴人衣褲口袋
                        內發現被竊之身分證、印章，並發現有上訴人所親筆書立
                        之「工作要項」字條，依該上訴人所不爭執之字條所載內
                        容，上訴人乃有意將兩造聯名之荷蘭銀行台中分行帳戶內
                        之存款及被上訴人名下之債券基金、汽車，被上訴人胞弟
                        邱佩新之帳戶存款、郵局定期存款、股票等財產為處分，
                        而察悉上訴人之不法企圖，為此被上訴人為保障自身權益
                        ，乃取回自己之身分證、印章等文件資料後，旋即匆忙離
                        去兩造之住所，其後於當日早上被上訴人得知上訴人已前
                        往荷蘭銀行台中分行辦理兩造聯名帳戶之結清及轉存事宜
                        ，被上訴人爰趕赴該銀行爭取自身合法之權益，詎上訴人
                        竟夥同其胞妹王淑芬在該銀行內聯手搶奪被上訴人所持之
                        皮包，並對被上訴人有傷害之行為。隨後上訴人另夥同其
                        父母王溪村、王施秀花，剝奪限制被上訴人之行動及通訊
                        自由達二小時之久。
                （４）、前開事件發生後，被上訴人乃返回娘家居住，並向原法院
                        聲請核發八十九年暫家護字第二０號民事暫時保護令有案
                        ，惟上訴人無視於該保護令主文所示禁止其對被上訴人為
                        精神上不法侵害，並不得直接或間接騷擾被上訴人，而持
                        續對被上訴人之父邱艮坤、舅舅陳鄭添瑞誣指被上訴人有
                        紅杏出牆即與人通姦、捲款潛逃等之不實事項，另對上訴
                        人診所之員工及地方人士散佈同上之不實事項，已致令被
                        上訴人名譽掃地，尤以清水海線地區極為封閉，上開不實
                        謠言已至人盡皆知之地步，均令被上訴人精神遭受極大痛
                        苦。
            ２、是由前項所述，兩造感情破裂之事實經過可知：
                （１）、上訴人自認有對被上訴人之父邱艮坤、舅陳鄭添瑞於電話
                        中言稱被上訴人有婚外情及紅杏出牆之事，惟辯稱係因發
                        現被上訴人與吳志正有密切之電子郵件往來，內容經常出
                        現我愛你及生理性衝動等字眼，故上訴人乃質疑被上訴人
                        有婚外情云云，然此節事實為（被）上訴人所否認，況上
                        訴人於原審所傳作證之證人即上訴人表弟梁峻騰亦證稱：
                        「可以做到（電子郵件檔案可以塗改而不變更檔案日期）
                        等語」。此外，上訴人復無法舉證證明所稱之電子郵件為
                        真，從而，上訴人以「婚外情」、「紅杏出牆」屬對婚姻
                        關係中女性極端負面之評價，用以指摘受高等教育（日本
                        筑波大學碩士）之被上訴人，原審因認依其行為之嚴重性
                        ，已屬對被上訴人不堪同居之虐待，認事用法，均堪稱允
　　　　　　　　　　　　當。
                （２）、上訴人稱其對被上訴人之父親、舅舅於電話中抱怨被上訴
                        人有婚外情及紅杏出牆，純屬情緒發洩，且係被上訴人自
                        八十九年十月三日離家出走以後之事，因認原審認此舉係
                        屬不堪同居之虐待，應非可採云云。惟查，上訴人於電話
                        中向被上訴人之父、舅指摘前揭不實事項，乃其用以壓迫
                        被上訴人意志，而加諸被上訴人精神上虐待之一貫技倆，
                        此參諸前述上訴人因不滿被上訴人提請出外謀職，即於兩
                        造住處浴室內對被上訴人施暴乙節，正為台灣台中地方法
                        院九十年度家護第一八八號通常保護令，鈞院九十年度家
                        護抗字第一二號民事裁定所認定無訛即明。從而，上訴人
                        指摘傳述被上訴人有婚外情之不實事項，固於被上訴人離
                        去兩造住所以後之事，惟當時兩造婚姻關係既仍存續中，
                        而因上訴人所為已致令被上訴人精神上痛苦萬分，已無從
                        再與上訴人共營家庭及婚姻生活，故上訴人所為，自仍應
                        認屬對被上訴人不堪同居之虐待。
                （３）、上訴人辯稱其於八十九年十月三日在荷蘭銀行台中分行對
                        被上訴人所為傷害、妨害自由等行為，係基於自助行為之
                        意，事後兩造互提告訴，苟有歸責事由，兩造均有之，任
                        何一方即不得據此請求離婚云云。惟查上訴人前述於荷蘭
                        銀行台中分行對被上訴人之身體及自由所施之侵害，並非
                        合於民法所定「自助行為」之要件，業據前揭民事通常保
                        護令認定綦詳，茲不復贅。是該節事實，自非能認被上訴
                        人有何歸責事由之可言。退步言之，縱認被上訴人於匆忙
                        離家之際，誤將上訴人之存摺、印章一併取走，致造成兩
                        造在荷蘭銀行台中分行之爭執，惟被上訴人發覺誤取上訴
                        人存摺、印章。旋即於同日委由兩造共同友人吳志正、林
                        泙雅夫妻送還予上訴人，且當日被上訴人前往荷蘭銀行台
                        中分行乃為保障自己合法權益（即兩造聯名帳戶中百分之
                        五十之權利），詎上訴人竟對被上訴人施予暴行，由此觀
                        之，被上訴人就此事件如認應可歸責，其程度亦至為輕微
                        ，從而，參諸民法第一千零五十二條第二項但書之立法目
                        的，乃為避免夫妻之一方以故意或重大過失造成不能維持
                        婚姻之重大事由，而能據此訴請離婚之疏弊。顯見，本件
                        被上訴人依此重大事由訴請離婚，應不受民法第一千零五
                        十二條但書規定之限制。再者，最高法院九十年度台上字
                        第一六三九號判決要旨亦明示：「婚姻如有難以維持之重
                        大事由，於夫妻雙方就該事由均須負責時，應比較衡量雙
                        方之有責程度，僅責任較輕之一方，得向責任較重之他方
                        請求離婚，如雙方之有責程度均相同，則雙方均得請求離
                        婚，以符公平，且符合民法第一千零五十二條第二項規定
                        之立法目的。」，從而，上訴人謂：「重大事由如雙方均
                        須負責者，任何一方均不得請求離婚」乙節，自屬無據。
    （二）、反訴部分：
            １、上訴人主張被上訴人與吳志正有超越普通朋友界線之往來關係云云
                ，乃為被上訴人所否認，上訴人就此迄未能舉證以實其說，其空言
                主張，殊無可採。
            ２、上訴人稱被上訴人離家時，竟不告而取印章及存摺，已造成上訴人
                重大打擊，精神上痛苦萬分云云，猶屬無稽。蓋被上訴人取走自己
                名下帳戶之存摺、印章，除非被上訴人為上訴人帳戶存入款項乃屬
                虛情假意，否則，有何打擊之可言。至於被上訴人誤取上訴人之存
                摺、印章部分，早已委由友人送還之，更難謂對上訴人有所打擊。
            ３、綜右所陳，上訴人反訴所主張之各節事由，既未能舉證，且難認其
                主張為可採，原審予以駁回，自無不當。
    （三）、監護權部分：
            １、按夫妻離婚者，對於未成年子女權利義務之行使或負擔，依協議由
                一方或雙方共同任之，未為協議或協議不成者，法院得依夫妻之一
                方、主管機關、社會福利機構或其他利害關係人之請求或依職權酌
                定之。又法院為前條裁判時，應依子女之最佳利益，審酌一切情狀
                ，參考社工人員之訪視報告，尤應注意左列事項：（１）子女之年
                齡、性別、人數及健康情形。（２）子女之意願及人格發展之需要
                。（３）父母之年齡、職業、品行、健康情形、經濟能力及生活狀
                況。（４）父母保護教養子女之意願及態度。（５）父母子女間或
                未成年子女與其他共同生活之人間之感情狀況，民法第一千零五十
                五條第一項及第一千零五十五條之一分別著有明文。是核本件兩造
                所生之二子從出生迄今，均由被上訴人一手照料，且被上訴人受有
                完整教育（國立台灣大學畢業、日本筑波大學碩士），經濟狀況良
                好，是依被上訴人目前狀態，足可負擔或行使子女之權利義務，反
                觀上訴人雖亦受有良好教育及經濟基礎，且於清水地區執業婦產科
                醫師，然其為該診所之負責人，根本無法全心照顧兩造之子，再者
                ，兩造婚姻既已生間隙，於此，本不應將上一代之恩怨影響兩造小
                孩之人格成長，因此，被上訴人為保護兩造小孩，亦本堅持此一觀
                念，避免兩造小孩目睹父母對簿公堂之情境，而生不良影響；詎上
                訴人於本件審理時，仍多次請求原審及鈞院傳訊兩造小孩到庭，惟
                原審及鈞院亦基於同一立場而不予准許，然上訴人於台灣台中地方
                法院八十九年度家護字第一八八號通常保護令事件訊問庭時，完全
                無視兩造小孩之感受，仍主動偕同兩造長子王宇廷出庭，致王宇廷
                當庭深受刺激而沈默不語，更甚者，上訴人又欲將次子王宇弘傳訊
                到庭，幸經法院認不宜而未准許，此有該訊問筆錄為據，從而，上
                訴人此種祗顧自己之行徑，對於小孩人格成長恐有負面影響，是上
                訴人顯不適擔任兩造之子之監護。
            ２、另按「法院依法為未成年子女酌定或設定權利義務之行使或負擔之
                人時，對已發生家庭暴力者，推定加害人行使或負擔權利義務不利
                於該子女。」，家庭暴力防治法第三十五條定有明文，是核本件台
                灣台中地方法院九十年度家護字第一八八號及鈞院通常保護令事件
                ，經多次訊問亦認定上訴人實施多次家庭暴力行為而裁定：「王錦
                飛不得對被害人及被害人之其他家庭成員邱艮坤實施身體或精神上
                不法侵害之行為，甲○○不得直接間接對於被害人及被害人之其他
                家庭成員邱艮坤為騷擾、通信行為。甲○○應遠離被害人位於台北
                市○○○路○段一五一巷九之七號之住居所至少一百公尺。」，此
                有該民事裁定已附卷可據，且經鈞院九十年度家護抗字第一二０號
                民事裁定駁回上訴人抗告而告確定。凡此，足徵上訴人既已多次對
                於被上訴人實施家庭暴力，依法本推定不適任兩造小孩監護事宜。
            ３、承前所述，原審以上訴人迄未能舉證推翻上開推定，復參諸兩造均
                受良好教育，提供子女學業協助之能力、經濟能力、體力及健康情
                形，及就子女生活安排規劃、親屬支援能力各項，均無不適任之情
                事，爰判決兩造子女權利義務之行使或負擔，由被上訴人任之，其
                認事用法，至稱允洽。
三、證據：除引用原審立證方法外，補提：訊問筆錄影本一份為證。
丙、本院依職權函調台灣台中地方法院九十年度家護字第一八八號通常保護令一案全
    卷。
      理      由
一、被上訴人起訴主張：兩造係夫妻關係，八十九年十月間，上訴人對其診所員工公
    開宣稱被上訴人與訴外人吳志正有不正常男女關係，被上訴人在吳志正之誘拐唆
    使下捲款潛逃，並授意診所之工作人員主動對外傳述上情。八十九年十月二十一
    日、二十二日，上訴人分別以電話向被上訴人之父邱艮坤、舅陳鄭添瑞稱被上訴
    人與吳志正有紅杏出牆、外遇、婚外情等情，此部分被上訴人係受有不堪同居之
    虐待；又被上訴人已就八十九年十月三日上訴人與其妹王淑芬、父母王溪村、王
    施秀花涉嫌對被上訴人傷害、妨害自由等罪嫌提起告訴，兩造勢須對簿公堂，原
    已破裂之情份無法彌補，兩造之婚姻有難以維持之重大事由，依民法第一千零五
    十二條第一項第三款、第二項之規定，提起離婚之訴，並請求酌定兩造未成年長
    子王宇廷、次子王宇弘之權利義務由被上訴人行使或負擔。另對反訴部分，被上
    訴人則否認竊取上訴人之財物，並否認以電子郵件與吳志正為婚外情私秘往來，
    上訴人提出之電子郵件，自其內容即隨處可見係遭杜撰、剪接及變造之情形等語
    資為抗辯。
二、上訴人則以：八十九年十月二十一日、二十二日與被上訴人之父邱艮坤、舅陳鄭
    添瑞電話內容，只言及被上訴人有婚外情及紅杏出牆之事，未言及被上訴人與吳
    志正通姦，且未授意診所員工對外宣稱被上訴人與吳志正有不正常的男女關係等
    語資為抗辯。另以被上訴人於八十九年六、七月之後，經常與吳志正密切以電子
    郵件聯絡，噓寒問暖更甚夫婦，有不正常之男女關係，並於八十九年十月三日竊
    取上訴人之存摺、印章，意圖捲款逃匿，致上訴人受重大恥辱，已達不堪繼續同
    居之程度，為此反訴離婚，並請求酌定兩造未成年長子王宇廷、次子王宇弘之權
    利義務由上訴人行使或負擔。
三、兩造不爭執之事實：兩造於八十年二月六日結婚，育有二子王宇廷（八十二年十
　　月十日生）、王宇弘（八十四年四月二十九日生）上訴人係台灣大學醫學系畢業
    ，現為執業醫師，被上訴人係日本筑波大學碩士，上訴人於八十九年十月二十一
    日及同年月二十二日，曾分別以電話向被上訴人之父邱艮坤、舅陳鄭添瑞稱被上
    訴人與吳志正有婚外情、紅杏出牆行為，被上訴人已就八十九年十月三日上訴人
    與其妹王淑芬、父母王溪村、王施秀花涉嫌對被上訴人傷害、妨害自由等罪嫌提
    起告訴，上訴人於該案亦對被上訴人提出竊盜告訴，被上訴人於八十九年七月三
    十一日以後，以0000－000000電話與0000－000000電話聯
    絡，本件系爭電子郵件帳號分別為兩造與吳志正夫婦租用等事實，為兩造所不爭
    執，並有被上訴人提出之戶籍謄本一份、臺灣臺中地方法院檢察署檢察官八十九
    年度偵字第一八００二號起訴書、八十九年度偵字第一八００二號、九十年度偵
    字第一六七、六三八五號不起訴處分書、台灣高等法院台中分院檢察署九十年度
    議字第五七九號處分書及本院九十一年度上易字第一０九０號刑事判決等件影本
    各一份為證，並經原審勘驗被上訴人之筑波大學畢業證書在案，製有勘驗筆錄可
    稽（見原審卷第一宗第一一一頁），此部分之事實，應堪認定。
四、當事人爭點的論斷：本件兩造既各以上情分別訴請離婚及反訴離婚，並均爭取兩
    造所生未成年子女王宇廷、王宇弘之權利義務之行使或負擔，因此，本件所應審
    究者，厥為（一）兩造之婚姻狀態，是否已達不堪同居虐待及有難以維持婚姻之
    重大事由﹖如有，則何人得提起本件離婚訴訟﹖（二）如准兩造離婚，則關於兩
    造所生未成年子女王宇廷、王宇弘之權利義務之行使或負擔，由何人任之較適當
    而已；茲分述如下：
    （一）、按夫妻之一方受他方不堪同居之虐待者，得請求離婚，民法第一千零五
            十二條第一項第三款定有明文，該款所稱「不堪同居之虐待」，應就具
            體事件，衡量夫妻之一方受他方虐待所受侵害之嚴重性，斟酌當事人之
            教育程度、社會地位及其他情事，是否已危及婚姻關係之維繫以為斷。
            若受他方虐待已逾越夫妻通常所能忍受之程度而有侵害人格尊嚴與人身
            安全者，即不得謂非受不堪同居之虐待，大法官會議釋字第三七二號解
            釋意旨參照；又有民法第一千零五十二條第一項以外之重大事由，難以
            維持婚姻者，夫妻之一方得請求離婚。但其事由應由夫妻之一方負責者
            ，僅他方得請求離婚，同條第二項定有明文；「重大事由」，係屬不確
            定之法律概念，應由法院透過具體個案形成其內容，惟男女雙方結合之
            婚姻制度為家庭組織之開端，一般認為家庭組織之功能大約有：１、生
            育子女並提供子女社會化之功能。２、經濟功能：家庭作為一個經濟單
            位，成員彼此合作獲得住屋、食物、衣飾及安全的需求。３、個人社會
            功能地位與角色之賦與。４、親密關係之提供：自家庭的親密關係中，
            個人得到關係與愛或恨；除此之外家庭尚扮演部分宗教（祖先祭祀）與
            娛樂之功能。夫妻婚姻關係，如無法達成家庭組織上開所述正向部分之
            功能，甚至婚姻僅造成夫妻雙方及其人員之傷害，該婚姻關係即無維持
            之必要，應認屬難以維持婚姻之重大事由。
    （二）、被上訴人主張上訴人於八十九年十月間，對其診所員工公開宣稱被上訴
            人與吳志正有不正常男女關係，被上訴人在吳志正之誘拐唆使下捲款潛
            逃，並授意診所之工作人員主動對外傳述上情乙節，業據上訴人堅決否
            認，即依證人樓月明證稱：「我送貨到被告（指上訴人）診所，護士小
            姐對我說海線謠傳兩者（指被上訴人與吳志正）有不正常關係，問我有
            無聽說，我說我沒聽說，我是聽護士羅小姐說的」等語，證人范惠美證
            稱：「我是聽樓月明說的，樓月明說送貨到被告的診所，被告診所的護
            士講到原告（指被上訴人）與吳志正有不正常關係，樓月明問我有無聽
            過此事，樓月明沒有說誰叫他說的」等情（見原審卷第二宗第一０六頁
            ），尚難認為被上訴人所主張上訴人授意診所工作人員主動對外傳述之
            事為真，要可認定。
    （三）、上訴人反訴主張受有不堪同居之虐待，係以被上訴人於八十九年六、七
            月之後，經常與吳志正密切以電子郵件聯絡，噓寒問暖之情，更甚夫婦
            ，有不正常之男女關係，並於八十九年十月三日竊取上訴人之存摺、印
            章，意圖捲款逃匿，致上訴人受重大恥辱為由。惟上訴人告訴被上訴人
            竊盜部分，業據檢察官為不起訴處分確定，此有上述處分書在卷可證，
            且上訴人指述被上訴人竊取存摺、印章之事，再參酌被上訴人提出附卷
            之「工作要項」影本可知（見原審卷第一宗第十四頁），實係感情破裂
            夫妻間爭產之行為，自難指為上訴人受有不堪同居之虐待；至於上訴人
            指稱被上訴人與吳志正以電子郵件聯絡，噓寒問暖更甚夫婦一節，雖據
            提出電子郵件列印之書面、通聯紀錄為證，惟其電子郵件之內容，為被
            上訴人所否認，並以電子郵件易遭篡改為辯，即上訴人主張儲存電子郵
            件之硬碟經原審送請財團法人資訊工業策進會、財團法人工業技術研究
            院及內政部警政署刑事警察局，均無法就硬碟電子郵件資料是否未經修
            改一事為鑑定，經向中華電信股份有限公司查詢相關電子郵件信箱電子
            郵件檔件大小、內容，亦已無可查等情，分別有各該機構之函文及查詢
            回覆單附卷可稽（見原審卷第二宗第十九、二十四、五十四、五十七頁
            ），證人即上訴人之表弟梁峻騰（為上訴人還原硬碟資料）證稱：「可
            以做到（電子郵件檔案可以塗改而不變更檔案日期）」等語（見原審卷
            第二宗第一０五頁），雖證人梁峻騰同時亦證稱本件系爭硬碟資料並未
            經塗改等情，但其既證稱電子郵件檔案可以塗改而不變更檔案日期，且
            其與上訴人係屬表兄弟之關係，關係密切，是證人梁峻騰所稱本件系爭
            硬碟資料並未經塗改乙節，尚難執為證明系爭電子郵件內容真正之憑據
            ，自無庸疑，此外，上訴人復無法證明其所提出之硬碟資料及電子郵件
            內容，確係被上訴人原始制作之內容，自難憑此即據以認定係被上訴人
            對於上訴人不堪同居之虐待，應可認定。至於上訴人於本院另聲請傳訊
            之證人張麗玲、陳月色、王文松等人，固均證稱被上訴人曾與男子一起
            在台中縣沙鹿鎮○○路七十號金莎小鎮咖啡簡餐店一起喝咖啡云云，然
            彼等均證稱不認識該男子，自難憑此即認定被上訴人係與吳志正一起約
            會喝咖啡，更難執此即推定被上訴人有婚外情，是該等證人所陳，尚難
            採為上訴人有利之證據，自不待多言。
    （四）、本件被上訴人主張於八十九年九月二十日十九時許，上訴人因不滿被上
            訴人先前所提出外出工作之想法及請求，竟於兩造住處之浴室內怒罵被
            上訴人，另出手毆打被上訴人身體，並將被上訴人頭部往浴室牆壁撞擊
            ，致被上訴人受有左、右上臂瘀傷害乙節，固未據提出診斷證明書以實
            其說，惟就卷附台中縣警察局清水分局處理家庭暴力案件現場報告表影
            本記載：「家庭暴力案件發生原因：感情問題、個性不合、親屬間相處
            問題」、「相對人（即上訴人）陳述意見：八十九年九月二十日是夫妻
            爭吵，沒有施暴，只有拉扯，絕對無毆打情事．．．八十九年十月三日
            ．．．被害人（即被上訴人）左、右上臂挫傷．．．」等情觀之（見原
            審卷第一宗第一二０頁），再參酌上訴人事先準備卷附之「工作要項」
            及上訴人於原審之反訴起訴狀自承係八十九年十月上旬測試被上訴人個
            人所有之電腦時，發現被上訴人與吳志正以電子郵件密切往來等情（見
            原審卷第一宗第三十五頁），足見上訴人於發現上開電子郵件之前，即
            已有對於被上訴人實施身體上之暴力行為，此有被上訴人提出之台灣台
            中地方法院九十年度家護字第一八八號民事通常保護令影本在卷可考（
            見原審卷第二宗第七十五頁至第八十一頁），並有本院依職權函調台灣
            台中地方法院九十年度家護字第一八八號通常保護令一案全卷可憑。又
            兩造於八十九年十月三日在台中市荷蘭銀行台中分行爭執之事，被上訴
            人對上訴人及其妹王淑芬、父母王溪村、王施秀花涉嫌對被上訴人傷害
            、妨害自由等罪嫌提起告訴，上訴人並對被上訴人提出竊盜罪嫌之告訴
            ，已如上論，顯然兩造透過婚姻營造之親密關係已蕩然無存，兩造敵意
            甚深，化解非易，此從兩造除執意提出告訴，經檢察官處分不起訴後，
            仍執意聲請再議可知，由此亦足認定兩造情感已達無可彌補之破裂程度
            ，兩造透過婚姻制度共組之家庭，顯難提供家庭組織之正向功能，甚且
            有害於兩造、其他家庭成員、第三人，亦無助於兩造子女人格正常發展
            ，相對於維持兩造婚姻而言，婚姻關係之消滅，對於兩造更為有利，依
            前開說明，自應認係兩造難以維持婚姻之重大事由，且其事由亦不能指
            為僅由被上訴人一方負責，要堪認定。按「婚姻如有難以維持之重大事
            由，於夫妻雙方就該事由均須負責時，應比較衡量雙方之有責程度，僅
            責任較輕之一方，得向責任較重之他方請求離婚，如雙方之有責程度均
            相同，則雙方均得請求離婚，以符公平，且符合民法第一千零五十二條
            第二項規定之立法目的。」，最高法院九十年度台上字第一六三九號著
            有判決要旨足資參照，本院綜合上情，認為兩造婚姻難以維持之重大事
            由，可歸責於上訴人之事由應較大於被上訴人，從而被上訴人依民法第
            一千零五十二條第二項之規定訴請離婚，應予准許。
    （五）、八十九年十月二十一日、二十二日，上訴人與被上訴人之父邱艮坤、舅
            陳鄭添瑞電話通話內容，言及被上訴人有婚外情及紅杏出牆之事，既為
            上訴人所不爭執（見原審卷第一宗第二０八頁），自可信為真實。至上
            訴人雖稱其對被上訴人之父親、舅舅於電話中抱怨被上訴人有婚外情及
            紅杏出牆，純屬情緒發洩，且係被上訴人自八十九年十月三日離家出走
            以後之事云云，惟按「婚外情」、「紅杏出牆」等語在一般社會觀念上
            ，與通姦之意義雖非完全等同，但語意上均屬對婚姻關係中女性極端負
            面之評價，被上訴人受高等教育，為日本筑波大學碩士，而如前所述，
            上訴人既無法證明其所提出之硬碟資料及電子郵件內容，確係被上訴人
            原始制作之內容，則上訴人對於被上訴人之父邱艮坤、舅陳鄭添瑞指摘
            傳述上開內容，依其行為之嚴重性觀之，自屬對於被上訴人不堪同居之
            虐待，應足認定。
    （六）、綜上所述，足認被上訴人依民法第一千零五十二條第一項第三款、第二
            項之規定訴請離婚，為有理由，應予准許，上訴人反訴離婚，即屬無據
            ，應予駁回。至上訴人於本院審理時雖提出本院九十一年度上易字第一
            ０九０號刑事判決影本乙件，以證明被上訴人提出之診斷證明書記載不
            實云云，然如上所述，被上訴人於八十九年十月三日在荷蘭銀行台中分
            行確有遭受上訴人對之實施身體上之暴力行為無訛，是上訴人此部分之
            主張，仍不影響本院之判斷，併予敘明。
    （七）、按夫妻離婚者，對於未成年子女權利義務之行使或負擔，依協議由一方
            或雙方共同任之，未為協議或協議不成者，法院得依夫妻之一方、主管
            機關、社會福利機構或其他利害關係人之請求或依職權酌定之，民法第
            一千零五十五條第一項定有明文。本件兩造離婚，對於未成年長子王宇
            廷（八十二年十月十日生）、次子王宇弘（八十四年四月二十九日生）
            權利義務之行使或負擔方式，未為約定，自應依被上訴人之聲請酌定之
            。查法院為民法第一千零五十五條裁判時，應依子女最佳利益，審酌一
            切情狀，參考社工人員之訪視報告，尤應注意左列事項：（１）子女之
            年齡、性別、人數及健康情形。（２）子女之意願及人格發展之需要。
            （３）父母之年齡、職業、品行、健康情形、經濟能力及生活狀況。（
            ４）父母保護教養子女之意願及態度。（５）父母子女間或未成年子女
            與其他共同生活之人間之感情狀況，同法第一千零五十五條之一定有明
            文。又法院依法為未成年子女酌定或改定權利義務之行使或負擔之人時
            ，對已發生家庭暴力者，推定由加害人行使或負擔權利義務不利於該子
            女，家庭暴力防制法第三十五條定有明文。本院認為：父母對於子女之
            親情、撫育同等重要，對於子女人格形成之過程均扮演同等重要角色。
            離婚之父母因情感糾葛、財產處理、子女監護等問題經常採取敵對之態
            度，若能避免敵對的態度（尤應避免在子女面前相互詆毀，離婚時父母
            對婚姻失敗多少感到愧疚，為舒解壓力，或爭取同情，通常希望子女及
            親友均認同婚姻失敗之原因是錯在對方，並因而在子女面前詆毀對方，
            但子女多因摯愛的父母親遭詆毀而感到難過，故詆毀對方之舉無異是離
            婚之父母將自己的壓力移轉給子女承受），在子女監護上合作採取共同
            監護之方式，對父母子女而言，顯然是一種較好的方式，一方面可以避
            免未取得監護權之一方自覺不再是父母，而漸漸與子女疏離，一方面也
            可使子女同時感受到父母愛，不會有遭父母之一方遺棄的感覺，有利於
            人格之健全發展。但共同監護之方式只有在離婚父母能將彼此的嫌隙為
            子女利益而隱藏時，才可能發揮功能；如果雙方爭執不斷，不僅無法達
            成共同監護之目的，反而徒增子女身心壓力，對於子女甚為不利。本件
            兩造敵視甚深，已如前述，無法共同監護子女，甚為明顯。兩造之子均
            為國小中、低年級之在學年齡，已脫離襁褓階段，被上訴人為日本筑波
            大學碩士，上訴人為臺灣大學醫學系畢業，現為執業醫師，此為兩造所
            不爭執，是兩造均受有良好之教育，提供兩造之子學業協助之能力相當
            、經濟能力亦均足讓子女溫飽無虞，體力及健康情形亦無不適任監護之
            情形，即經原審分別函請臺北市政府、臺中縣政府對兩造訪視結果，兩
            造就子女生活安排規劃、親屬支援能力等各項，亦無不適任監護之情事
            ，雖兩造均主張願負監護子女之責，並指摘對造不適任監護工作，惟本
            院認此係兩造因情感糾葛，相互恣意指摘，除能認為兩造不適於共同監
            護之外，尚難認為任何一方有何不能監護子女之事，兩造對於提供子女
            監護之能力應屬相當，然上訴人對於被上訴人實施家庭暴力行為，經原
            審對上訴人核發保護令，禁止對被上訴人及其家庭成員實施身體或精神
            上不法侵害之行為，有原審九十年家護字第一八八號通常保護令影本在
            卷可稽，依法自應推定由上訴人監護不合於子女之最佳利益；至於兩造
            所生之子王宇廷、王宇弘，於訪視時雖均表示願與上訴人一起居住（見
            原審卷第一宗第九十六頁），惟本院斟酌上訴人現為執業醫師，即依訪
            視報告記載：「案父（即上訴人）因工作時間長，只能利用休假時陪伴
            案童，在休假時，案父都會帶案童到戶外活動」（見原審卷第九十六頁
            ），且上訴人於被上訴人於八十九年十月三日離家後，即於同年月二十
            一日於報紙刊登誠徵全職家庭教師之廣告（見原審卷第一宗第一五四頁
            ），而被上訴人於訪視時即稱：「．．．希望將來取得監護權後能專心
            陪案主們就學，將不考慮工作．．．」等情（見原審卷第一宗第一０五
            頁），再斟酌台北市政府社會局監護權調查報告所載：「（一）評估內
            容：１、親子關係：．．．惟從與案母訪談中得知其對案主們之生活及
            教育進行規劃。．．．３、親職能力及照顧計畫之可行性：就案母以往
            對案主們照顧情形來看，案母非常重視案主們生活常規之建立，對於案
            主們之就學接送及學習才藝皆親力親為，陪同案主們一同學習並參觀各
            項知性設施，注重案主們自立自主的發展，期待案主們不因優渥的生活
            環境而嬌縱，因此評估案母無不適任之情形。（二）建議：本次訪視．
            ．．１、案母具有充裕的經濟能力，足以負擔案主之生活，另案母支持
            系統健全，案外祖父母亦希望案主們能與其同住。２、案母為案主們童
            年之主要照顧者，對於案主之日常生活照顧及教育用心規劃，能夠親自
            陪同案主們參與各項學習及活動，未有不適任監護權之情形。」等情（
            見原審卷第一宗第一０六頁），顯見上訴人平日根本無暇照顧兩造之子
            ，而被上訴人則能全心全意照顧兩造之子，要可認定；至於訪視報告固
            亦分別記載：「案祖父母住在案家附近，案姑姑也都會協助照顧兩名案
            童，因此在親屬支援、照顧上是充足的」、「案外祖父母表示非常歡迎
            案主們回來同住，案外祖父認為案母及案父因個性及人生觀念不同而離
            異，希望不要影響案主們之身心發展，並希望案主們由案母單獨監護，
            案外祖母亦喜歡帶案主們至附近大安森林公園遊玩，案祖母亦表示，案
            主們喜歡吃其做之點心，二老亦希望能有二個孫子在身邊陪伴」等情（
            見原審卷第一宗第九十六、一０四頁），惟被上訴人之訴訟代理人王文
            聖律師於本院準備程序中即主張，於原審審理時，上訴人即表明願意放
            棄監護權，雖上訴人之複代理人何孟育律師隨即否認上訴人曾於原審放
            棄監護權（見本院卷第一宗第六十四頁），嗣經本院於準備程序中再就
            上訴人於原審是否表示放棄子女之監護權一事訊問上訴人之訴訟代理人
            張慶宗律師，據覆係「雙方於原審只是由上訴人之妹妹所作之庭外初步
            協調」（見本院卷第二宗第十五頁），其後庭期中，上訴人之複代理人
            何孟育律師復表示「該放棄子女監護權之協調意見是上訴人之妹妺於庭
            外表示，效力不及於上訴人」、「子女監護權部分並未經過上訴人家族
            之協調」（見本院卷第二宗第六十二、六十五頁），該原審審理時之錄
            音帶，經本院當庭勘驗結果，雖無開庭實況之錄音（見本院卷第六十四
            頁），然就兩造之訴訟代理人或複代理人於本院準備程序中所陳述之內
            容觀之，顯然上訴人之妹妹於原審審理中，曾有表示放棄子女之監護權
            一事，應可認定。雖上訴人之妹妹所為之陳述，其效力並不能及於上訴
            人，但就本件兩造所生之子權利義務之行使或負擔，上訴人本身為執業
            醫師，平日已無暇照顧兩造之子，而依訪視報告得知仍須上訴人之父母
            及妹妺協助照顧兩造所生之子，而上訴人之妺妹既曾表示放棄兩造所生
            之子之監護權，自難期其能全心全意幫忙照顧兩造所生之子，因此，本
            院綜合上情，認為關於兩造所生之子之權利義務之行使或負擔，由被上
            訴人任之，當符合兩造所生之子之最佳利益。至上訴人雖聲請訊問兩造
            所生之子王宇廷、王宇弘之意見，惟本院參酌王宇廷於前述保護令事件
            調查時，曾沈默不語，有被上訴人提出之筆錄影本附卷及經本院依職權
            調閱該案卷可憑，再者，如上訴人所陳，被上訴人自八十九年十月三日
            起即離家，本院參酌原審勘驗被上訴人之畢業證書時，仍須台中縣警察
            局清水分局警備隊警員會同，有原審勘驗筆錄可參等情（見原審卷第一
            宗第一一一、一一二頁），顯然上訴人所指被上訴人離家後，均未返家
            探視小孩乙節，尚非無因，而兩造所生之子尚無獨立之判斷能力，易受
            外界之影響，且本院斟酌上情，已足認兩造所生之子之權利義務之行使
            或負擔，以由被上訴人任之為適當，故本院認為並無再加訊問兩造所生
            之子王宇廷、王宇弘意見之必要，附此敘明。
五、綜上所述，本件被上訴人主張依民法第一千零五十二條第一項第三款、第二項之
    規定訴請離婚，為有理由，應予准許，上訴人反訴離婚，即屬無據，應予駁回。
    至關於兩造所生之子王宇廷、王宇弘之權利義務之行使或負擔，本院綜合上情，
    認為由被上訴人任之，當符合兩造所生之子王宇廷、王宇弘之最佳利益，則原審
    依被上訴人之主張判准兩造離婚，並駁回上訴人反訴離婚之請求，且酌定對於兩
    造所生之子王宇廷、王宇弘之權利義務之行使或負擔，由被上訴人任之，另酌定
    探視權之行使方式如原判決主文第三項所示，於法並無不合。上訴意旨指摘原判
    決不當，求予廢棄改判，為無理由，應予駁回。
六、本件事證已臻明確，兩造其餘攻擊、防禦方法，於判決之結論無影響，自無庸一
    一加以論述，併予敘明。
七、據上論結，本件上訴為無理由，爰依民事訴訟法第四百四十九條第一項、第七十
    八條，判決如主文。
中　　　華　　　民　　　國　　九十一　　年　　　十　　　月　　　二　　　日
　　　　　　　　　　　　　　　臺灣高等法院臺中分院家事法庭
~B1　　　　　審判長法　官　林陳松
~B2　　　　　　　　法　官　王重吉
~B3　　　　　　　　法　官　李寶堂
右為正本係照原本作成。
上訴人得上訴，被上訴人不得上訴。
如對本判決上訴，須於收受判決送達後二十日內向本院提出上訴書狀，其未表明上訴
理由者，應於提出上訴後二十日內向本院提出上訴理由書（須按他造人數附具繕本）
，並繳納送達用雙掛號郵票拾份（每份參拾肆元）。
上訴時應提出委任律師或具有律師資格之人之委任狀；委任有律師資格者，另應附具
律師及格證書及釋明委任人與受任人有民事訴訟法第四百六十六條之一第一項但書或
第二項（詳附註）所定關係之釋明文書影本。
~B 　 　　　　　　書記官　廖次芬
中　　　華　　　民　　　國　　九十一　　年　　　十　　　月　　　三　　　日
附註：
民事訴訟法第四百六十六條之一（第一項、第二項）
對於第二審判決上訴，上訴人應委任律師為訴訟代理人。但上訴人或其法定代理人具
有律師資格者，不在此限。
上訴人之配偶、三親等內之血親、二親等內之姻親，或上訴人為法人、中央或地方機
關時，其所屬專任人員具有律師資格並經法院認為適當者，亦得為第三審訴訟代理人
。
                                                                        Ｂ